【裁判字號】    89,判,2000
【裁判日期】    890616
【裁判案由】    遺產稅
【裁判全文】
行  政  法  院  判  決                          八十九年度判字第二○○○號
    原      告  甲○○
    被      告  財政部臺灣省南區國稅局
右當事人間因遺產稅事件，原告不服行政院中華民國八十八年二月十九日台八八訴字
第○六八二○號再訴願決定，提起行政訴訟。本院判決如左︰
    主  文
原告之訴駁回。
    事  實
緣原告之被繼承人黃天助於八十二年七月八日死亡，原告及其他繼承人於八十三年二
月二日向被告申報遺產稅，經被告核定遺產總額為新台幣（下同）一三三、四二五、
八一四元，遺產淨額為一一七、一四三、八七一元，應納稅額為四九、四六八、四七
○元。原告不服，就遺產總額中關於坐落高雄縣仁武鄉○○○段二二七之一及二二七
之三地號二筆農業用地（下稱系爭農地），以其中部分土地移作墳地使用之事實確於
繼承前已存在，而其餘部分由其一人繼承並繼續經營農業生產，依財政部七十九年十
二月十三日台財稅字第七九○四○七九九七號函釋，應可依行為時遺產及贈與稅法第
十七條第五款但書規定，自遺產總額中扣除云云，連同遺產總額中現金部分，申經復
查結果，未准變更。原告就農業用地扣除額部分（其餘部分非本案訟爭標的，不再贅
述），向財政部提起訴願，經遭駁回，訴經行政院台八十五訴字第二○五二二號再訴
願決定將原決定及原處分關於農業用地扣除額部分均撤銷，諭知由被告另為適法之處
分。被告重為復查決定，仍未准變更，原告提起訴願、再訴願，遞遭駁回，遂提起行
政訴訟。茲摘兩造訴辯意旨於次：
原告起訴意旨略謂︰按遺產及贈與稅法第十七條第一項第五款「遺產中之農業用地，
由繼承人或受遺贈人繼續經營農業生產者、扣除其土地價值之半數，但由能自耕之繼
承人一人繼承，繼續經營農業生產者，扣除其土地價值之全數。」系爭農地於繼承事
實發生前，其位於東北角隅之一部原已作墳地使用，年代更可溯至清朝、其餘用地大
部分仍為農業用地繼續經營，是為財政部七十一年八月十九日台財稅字第三六一九八
號及七十九年十二月十三日台財稅字第七九○四○七九九七號函釋有案，應全數核准
免稅。且經行政院八十五年六月二十四日再訴願決定「撤銷原決定及原處分，另為適
法之處分。」但經被告將被繼承人生前預售他人且屬東北角隅範圍內墳地區域內於被
繼承人死後有新修墳墓為由，重行核定仍維持原處分，又經再訴願仍經行政院駁回，
維持原決定及原處分。是為認定標準不適法。又繼承人繼承農業用地至今仍有繼續農
業生產（有照片為證）且系爭農地之墳地使用亦僅侷限東北角隅，且可溯至清朝時代
，佔系爭農地六公頃餘之小部分，乃被告竟不協同原告勘測丈量，又發文要求地政機
關施測，且以未有土地測量經費預算為由，拒絕就現作農業使用區域與墳地區域申請
該管地政機關測量予以區分，而率以於重核時實地勘查，有所謂少數新修建墳墓（按
該新修建墳墓原即位於東北隅墳地範圍內且為被繼承人生前預售他人，而該他人於被
繼承人死亡後，亦因其先人喪葬之需，始予新建使用，遽以一小部分之墳地使用，未
予區分其他仍作農業使用部分，而率予認定系爭農地全部未有繼續農業生產之事實，
漠視繼承人之合法權利、莫此為甚。按土地法、農業發展條例及相關法令規定「每宗
耕地不得分割或移轉為共有」之限制，系爭農地之墳地使用本僅侷限東北角隅，如得
分割之情況，即可為繼承人繳稅之主體，其餘之農業用地依法仍得為扣除遺產總額，
但被告竟拒予測量區分，而率予現全部作為非農業使用而予計課遺產、實有未當，茲
繼承人以盡國民之義務，願受應繳遺產稅之課徵，但被告以偏概全，忽視事實不得法
之課稅作為，已嚴重損及被告之合法權益，為此具狀陳述，請鈞院查實，並為適法之
判決。
被告答辯意旨略謂︰(一)按「凡經常居住中華民國境內之中華民國國民死亡時遺有財產
者，應就其在中華民國境內境外全部遺產，依本法課徵遺產稅。」「遺產中之農業用
地，由繼承人或受遺贈人繼續經營農業生產者，扣除其土地價值之半數。但由能自耕
之繼承人一人繼承，繼續經營農業生產者，扣除其土地價值之全數。」分別為行為時
遺產及贈與稅法第一條第一項、第十七條第一項第五款所規定。又「被繼承人吳○○
所遺七筆『旱』地目土地，既於繼承事實發生前，已供建築用，即不得適用遺產及贈
與稅法第十七條第一項第五款辦理，其餘『原』地目四筆及『田』地目二筆，既係由
繼承人吳○○一人繼承，且繼續經營農業生產，應可依前述法條但書規定，扣除其土
地價值之全數，免徵遺產稅。」「本部七十一台財稅字第三六一九八號函規定，遺產
中之農業用地於繼承事實發生前，已作非農業使用部分，不得免徵遺產稅；其餘於繼
承事實發生時已作農業使用而由繼承人一人繼續經營農業生產之部分，可全數免徵遺
產稅。準此，本案應先查明系爭土地於繼承事實發生時有無經營農業生產，如於繼承
發生前已不從事農業生產，則繼承人本不可能繼續經營，故可僅就此一部分否准免稅
；如係繼承事實發生後，始未繼續從事農業生產，應全數否准免稅。」復為財政部七
十一年八月十九日台財稅字第三六一九八號及七十九年十二月十三日台財稅字第七九
○四○七九九七號函釋在案。(二)查被告於八十六年十二月二十二日實地勘查系爭農地
結果，該二筆土地上除原已作墳地使用之部分外，其中部分土地於八十二年七月八日
繼承事實發生後陸續變更用途作墳地使用，有被告八十六年十二月二十二日農業用地
繼續經營農業生產情形實地勘查暨照片可稽，是系爭農地部分於繼承事實發生後已變
更作墳地使用既未繼續經營農業生產，被告依首揭函釋規定，重為復查決定否准扣除
系爭二筆土地價值之全數。原告以系爭土地實際墓地使用面積，因地政機關未准予丈
量，且被告亦未予協同或協助丈量，而否准扣除地價，實為不當；又部分土地於繼承
後作墳地使用，係被繼承人黃天助君於死亡前，即已同意他人，非其所能禁止，可由
其墓地使用範圍並未擴大可知，被告據以此認定未繼續經營農業生產，亦有未當云云
，訴經財政部訴願決定，以本件被繼承人黃天助係八十二年七月八日死亡，而被告重
核實地勘查查得系爭土地中新建墳墓，其修建日期為八十六年八月及十一月，與被繼
承人死亡時間相隔四年餘，訴稱係被繼承人生前出售云云，不足採信。至訴稱未予協
助丈量系爭土地上實際墓地使用面積一節，查系爭土地部分既於繼承事實發生前原即
有非作農業使用情形，且尚有於被繼承人死亡後再供他人作墳地使用者，核與行為時
遺產及贈與稅法第十七條第一項第五款規定由繼承人繼續供農業生產使用，免徵遺產
稅之本旨，即有未合，自無再行丈量原有墳地面積之必要，所訴核不足採，遂駁回其
訴願，訴經行政院再訴願決定以原告復執前詞爭執，仍難認為有理由。而維持原處分
及原決定，揆諸首揭規定並無不合。(三)本件訴訟理由仍執前詞以為主張，並未提出新
事證供查核，顯無理由，請予駁回。
    理  由
按「左列各款，應自遺產稅額中扣除，免徵遺產稅：一．．．五遺產中之農業用地，
由繼承人或受遺贈人繼續經營農業生產者，扣除其土地價值之半數。但由能自耕之繼
承人一人繼承，繼續經營農業生產者，扣除其土地價值之全數。」為行為時遺產及贈
與稅法第十七條第一項第五款所規定。蓋在鼓勵農業用地由一人承受，保持完整，避
免細分，並勵農地農用，繼續經營農業生產，以促進農業發展，始予以免稅。苟農
業用地雖由能自耕之繼承人一人繼承，竟有部分未繼續經營農業生產，即不合完整繼
受且供農業使用始予以免稅勵之法意，全部農業用地均不得自遺產總額中扣除其土
地價值。本件系爭農地為原告之被繼承人所遺，經被告核定遺產稅後，原告以其中部
分土地移作墳地使用乃其繼承前存在之事實，其餘部分於其一人繼承後繼續經營農業
生產，依財政部七十九年十二月十三日台財稅第七九○四○七九九七號函釋，應可依
行為時遺產及贈與稅法第十七條第五款但書規定，自遺產總額中扣除云云，申經復查
結果，未准變更。原告提起訴願，經遭駁回，訴經行政院台八十五訴字第二○五二二
號再訴願決定以系爭農地於繼承事實發生前已作墳地使用外，其餘部分是否仍繼續經
營農業生產，或已變更用途，應先查明，以決定可否依前引財政部七十九年函釋准予
免稅等由，乃撤銷關此部分之原決定及原處分，著由被告另為適法之處分。被告重為
復查決定，以經其所屬於八十六年十二月二十二日實地勘查系爭農地結果，該二筆土
地上除原已作墳地使用之部分外，其中部分土地於八十二年七月八日繼承事實發生後
陸續變更用途作墳地使用，有其所屬製作之八十六年十二月二十二日農業用地繼續經
營農業生產情形實地勘查報告暨照片可稽，是系爭農地部分於繼承事實發生後已變更
作墳地使用，既未繼續經營農業生產，依財政部七十九年十二月十三日台財稅字第七
九○四○七九九七號函釋，原核定否准扣除系爭農地價值之全數，尚無不合，乃未准
變更。原告以系爭農地上實際墓地使用面積，因地政機關未准予丈量，且被告亦未予
協同或協助丈量，而否准扣除其地價值，實為未當；又部分土地於繼承後作墳地使用
，係被繼承人黃天助於死亡前，即已同意他人，非其所能禁止，由其墓地使用範圍並
未擴大可知，被告據以認定其未繼續經營農業生產，亦有未當云云，訴經財政部訴願
決定及行政院再訴願決定，以本件被繼承人黃天助係八十二年七月八日死亡，而被告
重核時實地勘查查得系爭農地中新建墳墓，其修建日期為八十六年八月及十一月，與
被繼承人死亡時間相隔四年餘，訴稱係被繼承人生前出售云云，不足採信。至訴稱未
予丈量系爭農地上實際墓地使用面積一節，查系爭農地部分既於繼承事實發生前原即
有非作農業使用情形，且尚有於被繼承人死亡後再供他人作墳墓使用者，核與行為時
遺產及贈與稅法第十七條第一項第五款規定由繼承人繼續供農業生產使用，免徵遺產
稅之本旨，即有未合，自無再行丈量原有墳地面積之必要，所訴核不足採，遂駁回其
訴願、再訴願。經核並無不合。原告茲起訴主張：系爭農地東北角隅於繼承事實發生
前已作墳地使用，雖有少數新修建墳墓，乃其被繼承人生時預售他人，之後他人新建
使用者。此墳地一隅乃一小部分，礙於農地不得分割之限制，無從分別繳稅。惟其餘
部分由其繼承後繼續經營農業生產，依財政部七十一年八月十九日台財稅字第三六一
九八號及七十九年十二月十三日台財稅字第七九○四○七九九七號函釋，應全數核准
免稅。被告不自為或協同申請丈量作墳地使用部分與農業使用部分，以偏概全，認全
部作為非農業使用而計課遺產稅，並非適法云云。惟按農業用地由繼承人中一人繼承
，得以免徵遺產稅，必其於繼承前，由被繼承人作為經營農業生產之用，於繼承後，
又由繼承人繼續經營農業生產者始可。觀諸首引法條之文義甚明。財政部七十一年八
月十九日台財稅字第三六一九八號函釋：「被繼承人吳○○所遺七筆『旱』地目土地
，既於繼承事實發生前，已供建築用，即不得適用遺產及贈與稅法第十七條第一項第
五款辦理，其餘『原』地目四筆及『田』地目二筆，既係由繼承人吳○○一人繼承，
且繼續經營農業生產，應可依前述法條但書規定，扣除其土地價值之全數，免徵遺產
稅。」及七十九年十二月十三日台財稅字第七九○四○七九九七號函釋：「本部七十
一台財稅字第三六一九八號函規定，遺產中之農業用地於繼承事實發生前，已作非農
業使用部分，不得免徵遺產稅；其餘於繼承事實發生時已作農業使用而由繼承人一人
繼續經營農業生產之部分，可全數免徵遺產稅。準此，本案應先查明系爭土地於繼承
事實發生時有無經營農業生產，如於繼承發生前已不從事農業生產，則繼承人本不可
能繼續經營，故可僅就此一部分否准免稅；如係繼承事實發生後，始未繼續從事農業
生產，應全數否准免稅。」亦在闡釋必於繼承前從事農業生產，繼承後繼續從事農業
生產，始合於免稅要件；如繼承前已不從事農業生產，繼承人本不可能繼續經營，應
否准免稅；如繼承後未繼續從事農業生產，應全數否准免稅。本件系爭農地部分於原
告繼承前作墳地使用，該部分本不可能由原告繼續經營農業生產，無從免稅，並無爭
議。至於未作墳地使用部分，經被告於原告繼承後重為勘查結果，有新建為墳墓者，
即依原告起訴狀附名冊之說明，亦有八十四年、八十五年、八十六年、八十七年始建
墳者，足見原告於八十二年七月八日繼承之後，仍有部分供為墳地使用，未繼續經營
農業生產，依首開規定與說明及前引財政部函釋意旨，原告於繼承之時已作墳地使用
部分以外之其餘部分，亦不符合免納遺產稅之要件。原告指為仍應丈量除少數新修建
墳墓以外其餘部分之面積予以免稅云云，並不可採。又查原告所指新修建墓地為其被
繼承人生前預售云云，微論其預售供墓地使用，不合系爭農地之管制使用區分，且其
實際使用為墓地於原告繼承後，有未繼續經營農業生產之事實至為明顯，自不合免稅
要件。又查原告所謂墳地使用之東北角一隅，並非經合法為墓地使用，已獨立於系爭
農地之外，殊不能將該一隅區別為農業用地以外之部分，自不得以新修建墳墓部分亦
在該東北角一隅，而否定該部分就原告繼承後有未繼續經營農業生產之事實。綜上說
明，原告於繼承系爭農地後，有部分未繼續經營農業生產，全部即不合免納遺產稅要
件，並不以全部未繼續經營農業生產為必要，原告指被告認定全部未作農業使用，尚
有誤會。從而被告重為復查決定維持原核定不予免稅，尚無違法。原再訴願決定遞予
維持，均無不合。起訴意旨為無理由，應予駁回。本案事證明確，原告起訴狀附表所
列八人無訊問必要。附予明。
據上論結，本件原告之訴為無理由，爰依行政訴訟法第二十六條後段，判決如主文。
中    華    民    國     八十九      年      六      月      十六       日
                    行 政 法 院 第 六 庭
                                審 判 長 評  事      徐  樹  海
                                         評  事      林  茂  權
                                         評  事      高  啟  燦
                                         評  事      蔡  進  田
                                         評  事      劉  鑫  楨
右  正  本  證  明  與  原  本  無  異
                                         法院書記官  郭  育  玎
中    華    民    國     八十九      年      六      月     二十一      日


司法院資訊處製作；財團法人民間司法改革基金會備份。
